臺灣臺南地方法院刑事判決　　　　　　　　　　　　　九十一年度訴字第二七五號
　　公　訴　人　臺灣臺南地方法院檢察署檢察官
　　被　　　告　甲○○
右列被告因偽造文書案件，經檢察官提起公訴（九十一年度偵字第八五五號），本院
判決如左：
    主  文
甲○○行使變造私文書，足以生損害於公眾及他人，累犯，處有期徒刑肆月，如易科
罰金，以佰元折算壹日。
扣案之變造統一發票壹張（變造後之號碼為ＪＫ00000000號）沒收。
    事  實
一、甲○○前於民國八十九年間因違反毒品危害防制條例案件，經本院判處有期徒刑
    三月確定，於八十九年九月二十一日執行完畢。詎甲○○猶不知警惕，明知發票
    號碼為ＪＫ00000000號，交易金額新臺幣（下同）二十元，交易日期為
    九十年九月十七日，由臺南縣歸仁鄉○○路億全來股份有限公司（按對外營業名
    稱為大歸仁超商）開出之收銀機統一發票，係由不詳姓名之人將原來未中獎之統
    一發票收執聯末五位號碼變造為與頭獎中獎號碼末五位號碼相同，可得獎金四千
    元之第四獎中獎統一發票，竟基於意圖為自己不法之所有及行使偽造私文書之犯
    意，在上開統一發票背面領獎收據欄處填寫姓名住所等資料後，於九十一年一月
    十六日下午二時五十分許，持往臺南縣歸仁鄉○○路二段五五號第一商業銀行股
    份有限公司歸仁分行（下稱第一商銀歸仁分行），向該分行承辦人員楊美貞表示
    按統一發票給獎辦法規定兌換中獎金額四千元，欲以此詐術使該銀行承辦人員陷
    於錯誤而交付該筆款項，並足以生損害於公眾共享之國庫財政利益、第一商銀歸
    仁分行關於核發獎金作業正確性及稅捐稽徵機關對統一發票兌獎制度之公信，惟
    經上開分行櫃檯助理楊美貞察覺有異而報警當場查獲，並扣得其所有之上開變造
    統一發票一張，始未詐得財物。
二、案經臺南縣警察局歸仁分局報請臺灣臺南地方法院檢察署檢察官偵查起訴。
    理  由
一、訊據被告甲○○固坦承於上開時、地持前開變造之統一發票前往兌領獎金之事實
    ，惟矢口否認有上開犯行，辯稱：前開變造之統一發票係在伊家中取得，並非伊
    所變造，伊亦不知道該統一發票經過變造，伊懷疑係一位曾借住於伊家中之年籍
    、住所不詳成年男子「楊志成」置放在伊放發票之盒子內云云。惟查：
  （一）扣案之統一發票朝向光源觀察，發票編號部分紙質較其他部分薄弱透光，且
        數字部分字體較為粗黑，係經變造為與中獎號碼相同等情，業據證人即第一
        商銀歸仁分行人員楊美貞於本院調查時證述屬實（見本院九十一年四月二十
        六日訊問筆錄），且前開統一發票係由大歸仁超商所發出，惟該張統一發票
        之號碼與大歸仁超商原留存之統一發票存根聯之號碼ＪＫ00000000
        號不符，應係變造一情，業據證人即大歸仁超商店長林靜音於警訊及本院調
        查時證述甚詳（見警訊筆錄及本院九十一年四月二十六日訊問筆錄），並有
        前開變造之統一發票扣案及證人即大歸仁超商店長林靜音所提出之原統一發
        票存根聯影本附卷，可資佐證。
  （二）被告雖辯稱：伊不知道該統一發票係變造，伊懷疑係一位曾借住於伊家中之
        友人將該發票放在伊放置發票之盒子內云云。惟被告於本院調查時供稱：該
        張變造發票係從伊家裡拿的，伊的發票都放在伊床頭之盒子內，家裡只有伊
        兒子及伊弟弟住在一起，只有伊會把發票放在該處，伊懷疑係之前借住伊住
        處自稱「楊志成」之朋友變造的，伊與「楊志成」並沒有不愉快等語（見本
        院九十一年四月二十六日及九十一年六月三日筆錄），是該張變造之統一發
        票既係自其家中取出，而又無其他人將發票放置在伊擺放發票之盒子裡，則
        其所辯不知該張發票係變造云云，實不足採。再參以被告與自稱「楊志成」
        之友人並無恩怨，業據被告供承在卷，故該自稱「楊志成」之人應無故意變
        造幾可亂真之統一發票或將變造之統一發票置放在被告房內擺放統一發票之
        盒子，而設計誣陷被告之理？況衡諸通常社會生活經驗，變造統一發票，自
        係意圖矇混詐領獎金之用，豈有不設法兌領獎金卻故意放置在他人住處任由
        他人領取之可能？是被告所辯，顯係卸責之詞，不足採信。
  （三）又被告持變造統一發票向第一商銀歸仁分行，欲詐領四千元獎金，以此詐術
        欲使該銀行承辦人員陷於錯誤而交付該筆款項，已足以生損害於公眾共享之
        國庫財政利益、第一商銀歸仁分行關於核發獎金作業正確性及稅捐稽徵機關
        對統一發票兌獎制度之公信，自生損害於公眾及他人。
  （四）綜上所述，本件事證明確，被告行使偽造私文書之犯行，堪予認定。
二、按統一發票依營業稅法規定，係由政府印製發售，或核定營業人自行印製，並係
    營業人銷售貨物或勞務予買受人之憑證，為私文書之一種，至於統一發票給獎，
    依財政部訂頒之「統一發票給獎辦法」，目的在防止逃漏、控制稅源及促進統一
    發票推行，才以定期開獎方式，鼓勵消費者向營業人索取統一發票，性質上並非
    有價證券自明；又刑法上所謂偽造文書，係指妄冒他人名義制作文書、或就他人
    名義所制作文書於既有本質消滅後使生完全相反之效用，若原有文書之本質並未
    變更，雖就其內容有所更改而於固有本質之外另生其他證明效果，仍為變造而非
    偽造（參照最高法院四十一年臺上字第九六號判例意旨），本案扣案之統一發票
    係就號碼予以變更，其收執聯固有之銷貨憑證本質並未喪失，亦非創設其內容，
    ，應屬變造行為而非偽造（參照最高法院八十九年度臺上字第五四二八號判決及
    八十九年十一月臺灣高等法院法律座談會），故核被告所為，係犯刑法第二百十
    六條、第二百十條之行使變造私文書罪及同法第三百三十九條第三項、第一項之
    詐欺取財未遂罪，公訴意旨漏未斟酌此點，而認被告係犯行使偽造私文書之罪，
    容有誤會。又其所犯行使變造私文書罪及詐欺取財未遂罪二罪間，有方法、結果
    之牽連關係，為牽連犯，應依刑法第五十五條之規定從一重之行使變造私文書罪
    處斷。另公訴人雖未就被告意圖為自己不法之所有，以持變造統一發票向第一商
    銀歸仁分行兌領四千元獎金之方式施用詐術，欲使該銀行承辦人員陷於錯誤而交
    付該筆款項之犯行起訴，惟該部分與前揭論罪科刑之行使變造私文書部分有牽連
    犯之裁判上一罪關係，依審判不可分原則，本院自得一併審理，附此敘明。又被
    告曾前於八十九年間因違反毒品危害防制條例案件，經本院判處有期徒刑三月確
    定，於八十九年九月二十一日執行完畢，有卷附臺灣高等法院被告全國前案紀錄
    表可按，其受有期徒刑之執行完畢，五年以內再犯有期徒刑以上之罪，為累犯，
    應依法加重其刑。爰審酌被告為圖私利，行使變造之統一發票詐領獎金，侵害國
    庫對於核發統一發票獎金之正確性，惟未詐得財物，尚未對國庫造成損害等一切
    情狀，量處如主文所示之刑，並諭知易科罰金之折算標準。末查扣案之變造統一
    發票一張，係被告所有，業據其陳明在卷，且為供本件犯罪所用，並依法宣告沒
    收。
三、公訴意旨略以：被告甲○○於九十一年一月十六日下午二時五十分前某時，在不
    詳地點偽造一紙記載為ＪＫ00000000號，交易金額二十元，交易日期為
    九十年九月十七日，由臺南縣歸仁鄉○○路億全來股份有限公司（按對外營業名
    稱為大歸仁超商）開出之統一發票一張，因認被告尚涉有刑法第二百十條之偽造
    私文書罪嫌云云。然查，被告除持該變造之統一發票前往第一商銀歸仁分行兌領
    獎金外，尚無任何證據足資證明被告有偽造該紙統一發票之行為，惟公訴意旨認
    此部分與前揭論罪科刑之行使變造私文書間，為吸收關係之實質上一罪，爰就此
    部分不另為無罪之諭知，併此明。
據上論斷，應依刑事訴訟法第二百九十九條第一項前段，刑法第二百十六條、第二百
十條、第三百三十九條第三項、第一項、第五十五條、第四十七條、第四十一條第一
項前段、第三十八條第一項第二款，罰金罰鍰提高標準條例第一條前段、第二條，判
決如主文。
本案經檢察官洪士傑到庭執行職務。
中    華    民    國      九十一    年      六      月        十七      日
                              臺灣臺南地方法院刑事第三庭
                                  審判長法  官  李政庭
                                        法  官  林欣玲
                                        法  官  林佩儒
右正本證明與原本無異
如不服本判決應於送達後十日內向本院提出上訴狀
                                        書記官  廖文靜
中    華    民    國      九十一    年      六      月        十七      日
附錄本案論罪科刑法條全文：
刑法第二百十條：偽造、變造私文書，足以生損害於公眾或他人者，處五年以下有期
                徒刑。
刑法第二百十六條：行使第二百十條至第二百十五條之文書者，依偽造、變造文書或
                  登載不實事項或使登載不實事項之規定處斷。
刑法第三百三十九條第一項：意圖為自己或第三人不法之所有，以詐術使人將本人或
                          第三人之物交付者，處五年以下有期徒刑、拘役或科或
                          併科一千元以下罰金。
                  第三項：前二項之未遂犯罰之。
